ACORDAO-COMPLETO-2518174

ACÓRDÃO 3725/2022 ATA 23/2022 - PRIMEIRA CÂMARA

VISTOS, relatados e discutidos estes autos de atos de pensão militar, submetidos à apreciação deste Tribunal para fins de registro, nos termos do inc. III do art. 71 da Constituição Federal de 1988, atos esses cadastrados e disponibilizados ao TCU por intermédio do Sistema e-Pessoal, na forma dos arts. 2º e 4º da Instrução Normativa TCU 78/2018,
ACORDAM os Ministros do Tribunal de Contas da União, reunidos em Sessão da 1ª Câmara, diante das razões expostas pelo Relator e com fundamento nos arts. 1º, inciso V, e 39, inciso II, ambos da Lei 8.443/92, c/c o art. 259, inciso II, do Regimento Interno, em:
9.1. considerar legais os atos reversão das pensões militares instituídas por Eloy Barbosa Ferreira em favor de Izabel Christina Maximiano Ferreira e Regina Lucia Maximiano Ferreira Correa Meyer (ato nº 43244/2016) , por Oswaldo Jose Teixeira em favor de Cynthia Toraldo Teixeira Silveira e Kathia Toraldo Teixeira (ato nº 47922/2016) e por Geraldo de Magella Fontes em favor de Aracy Fontes Ferraz e Norma de Azevedo Fontes (ato nº 8683/2017) e o ato de alteração da pensão militar instituída por Henrique de Moura Domingues Neto em favor de Danielle de Moura Domingues Scovino, Ely de Moraes Domingues, Thamara Santos de Moura Domingues e Thamirys Santos de Moura Domingues (ato nº 46849/2016) , autorizando-lhes o registro, nos termos do § 1º do art. 260 do Regimento Interno desta Corte de Contas;
9.2. considerar ilegal o ato de reversão da pensão militar instituída por Nacipe Carone em favor de Nancy Carone Aboumrad (ato nº 35661/2017) , negando-lhe o registro correspondente, nos termos do § 1º do art. 260 do Regimento Interno desta Corte de Contas;
9.3. dispensar a devolução dos valores indevidamente recebidos até a data da ciência deste Acórdão, com base no Enunciado 106 da Súmula da Jurisprudência do TCU;
9.4. determinar ao órgão de origem que, no que se refere ao ato de reversão da pensão militar instituída por Nacipe Carone em favor de Nancy Carone Aboumrad (ato nº 35661/2017) :
9.4.1. comunique à interessada o inteiro teor deste Acórdão, com fundamento nos arts. 71, inciso IX, da Constituição Federal e 262 do Regimento Interno desta Corte de Contas, no prazo de 15 (quinze) dias, contados a partir da ciência da presente deliberação, e, após, faça cessar os pagamentos decorrentes do ato ora impugnado, sob pena de responsabilidade solidária da autoridade administrativa omissa;
9.4.2. alerte a interessada no sentido de que o efeito suspensivo proveniente da interposição de eventuais recursos, caso não providos, não a exime da devolução dos valores indevidamente percebidos após a notificação;
9.4.3. envie a esta Corte de Contas, no prazo de 30 (trinta) dias, por cópia, comprovante de que a interessada teve ciência desta deliberação;
9.4.4. dê ciência à Sra. Nancy Carone Aboumrad acerca da necessidade de que demonstre a efetiva opção pelos benefícios legalmente acumuláveis, nos termos do art. 29 da Lei 3.765/1960, tendo em vista a indevida configuração de triplo benefício por meio do ato nº 35661/2017, e, a depender da providência por ela adotada, emita novo ato de pensão, livre da irregularidade apontada, submetendo-o ao TCU, no prazo de trinta dias, consoante os arts. 262, § 2º, do Regimento Interno do TCU e 19, § 3º, da Instrução Normativa TCU 78/2018;
9.5. determinar à Sefip que:
9.5.1. acompanhe o cumprimento das determinações elencadas nos itens 9.4.1 a 9.4.4 deste Acórdão;
9.5.2. arquive estes autos.

Pessoal. Atos de Pensão militar da unidade emissora COMANDO DO EXÉRCITO

Primeira Câmara

Comando do Exército.

3. Interessadas: Aracy Fontes Ferraz, CPF XXX.351.227-XX; Cynthia Toraldo Teixeira Silveira, CPF XXX.948.077-XX; Danielle de Moura Domingues Scovino, CPF XXX.731.287-XX; Ely de Moraes Domingues, CPF XXX.890.667-XX; Izabel Christina Maximiano Ferreira, CPF XXX.939.417-XX; Kathia Toraldo Teixeira, CPF XXX.380.737-XX; Nancy Carone Aboumrad, CPF XXX.220.337-XX; Norma de Azevedo Fontes, CPF XXX.688.927-XX; Regina Lucia Maximiano Ferreira Correa Meyer, CPF XXX.690.407-XX; Thamara Santos de Moura Domingues, CPF XXX.801.647-XX; Thamirys Santos de Moura Domingues, CPF XXX.392.647-XX.

Jorge Oliveira.

13.1. Ministros presentes: Vital do Rêgo (na Presidência), Walton Alencar Rodrigues, Benjamin Zymler e Jorge Oliveira.
13.2. Ministro que alegou impedimento na Sessão: Jorge Oliveira.
13.3. Ministro-Substituto presente: Augusto Sherman Cavalcanti (Relator).

AUGUSTO SHERMAN

Cuidam os autos de atos de pensão militar, submetidos à apreciação deste Tribunal para fins de registro, nos termos do inc. III do art. 71 da Constituição Federal de 1988, atos esses cadastrados e disponibilizados ao TCU por intermédio do Sistema e-Pessoal, na forma dos arts. 2º e 4º da Instrução Normativa TCU 78/2018.
2.	A unidade técnica, ao analisar os fundamentos legais das concessões bem como as informações prestadas pelo órgão do controle interno, lavrou a instrução constante da peça 9, adiante parcialmente transcrita, com eventuais ajustes de forma:
"INTRODUÇÃO
1. Trata-se de atos de pensão militar, submetidos, para fins de registro, à apreciação do Tribunal de Contas da União (TCU) , de acordo com o art. 71, inciso III, da Constituição Federal.  Os atos foram cadastrados e disponibilizados ao TCU por intermédio do Sistema e-Pessoal, na forma do art. 2º e 4º da Instrução Normativa TCU 78/2018.
2. Os atos desse processo pertencem às seguintes unidades:
2.1. Unidade emissora: COMANDO DO EXÉRCITO.
2.2. Unidade cadastradora: DIRETORIA DE INATIVOS E PENSIONISTAS.
2.3. Subunidade cadastradora: SUC1.1 - 1ª Região Militar.
EXAME TÉCNICO
Procedimentos aplicados
3. Os procedimentos para exame, apreciação e registro de atos de pessoal encontram-se estabelecidos na Instrução Normativa TCU 78/2018 e na Resolução TCU 206/2007.
[...]
Exame das Constatações
9. Ato: 43244/2016 - Reversão - Interessado: ELOY BARBOSA FERREIRA - CPF: XXX.912.207-XX
9.1. Beneficiários: REGINA LUCIA MAXIMIANO FERREIRA CORREA MEYER - CPF: XXX.690.407-XX - Filho (a) e IZABEL CHRISTINA MAXIMIANO FERREIRA - CPF: XXX.939.417-XX - Filho (a) 
9.2. Parecer do Controle Interno: considerar o ato Legal.
9.3. Por intermédio de análises realizadas por esta Unidade Técnica no presente ato, não se constatou irregularidade que obste a chancela pela legalidade.
9.4. Encaminhamento do ato: 
9.4.1. Considerar LEGAL e conceder registro do ato de ELOY BARBOSA FERREIRA.  
10. Ato: 46849/2016 - Alteração - Interessado: HENRIQUE DE MOURA DOMINGUES NETO - CPF: XXX.521.847-XX
10.1. Beneficiários: THAMIRYS SANTOS DE MOURA DOMINGUES - CPF: XXX.392.647-XX - Filho (a) ; THAMARA SANTOS DE MOURA DOMINGUES - CPF: XXX.801.647-XX - Filho (a) ; ELY DE MORAES DOMINGUES - CPF: XXX.890.667-XX - Cônjuge e DANIELLE DE MOURA DOMINGUES SCOVINO - CPF: XXX.731.287-XX - Filho (a) 
10.2. Parecer do Controle Interno: considerar o ato Legal.
10.3. Por intermédio de análises realizadas por esta Unidade Técnica no presente ato, não se constatou irregularidade que obste a chancela pela legalidade.
10.4. Encaminhamento do ato:
10.4.1. Considerar LEGAL e conceder registro do ato de HENRIQUE DE MOURA DOMINGUES NETO.  
11. Ato: 47922/2016 - Reversão - Interessado: OSWALDO JOSE TEIXEIRA - CPF: XXX.727.457-XX
11.1. Beneficiários: KATHIA TORALDO TEIXEIRA - CPF: XXX.380.737-XX - Filho (a) e CYNTHIA TORALDO TEIXEIRA SILVEIRA - CPF: XXX.948.077-XX - Filho (a) 
11.2. Parecer do Controle Interno: considerar o ato Legal.
11.3. Por intermédio de análises realizadas por esta Unidade Técnica no presente ato, não se constatou irregularidade que obste a chancela pela legalidade.
11.4. Encaminhamento do ato:
11.4.1. Considerar LEGAL e conceder registro do ato de OSWALDO JOSE TEIXEIRA.  
12. Ato: 8683/2017 - Reversão - Interessado: GERALDO DE MAGELLA FONTES - CPF: XXX.597.757-XX
12.1. Beneficiários: NORMA DE AZEVEDO FONTES - CPF: XXX.688.927-XX - Filho (a) e ARACY FONTES FERRAZ - CPF: XXX.351.227-XX - Filho (a) 
12.2. Parecer do Controle Interno: considerar o ato Legal.
12.3. Por intermédio de análises realizadas por esta Unidade Técnica no presente ato, não se constatou irregularidade que obste a chancela pela legalidade.
12.4. Encaminhamento do ato:
12.4.1. Considerar LEGAL e conceder registro do ato de GERALDO DE MAGELLA FONTES.
13. Ato: 35661/2017 - Reversão - Interessado: NACIPE CARONE - CPF: XXX.645.007-XX
13.1. Beneficiário: NANCY CARONE ABOUMRAD - CPF: XXX.220.337-XX - Filho (a) 
13.2. Parecer do Controle Interno: considerar o ato Legal.
13.3. Por intermédio de análises realizadas por esta Unidade Técnica no presente ato, não se constatou irregularidade que obste a chancela pela legalidade.
13.4. Encaminhamento do ato:
13.4.1. Considerar LEGAL e conceder registro do ato de NACIPE CARONE.  
CONCLUSÃO
14. A abrangência e a profundidade das verificações levadas a efeito fundamentam convicção de que os atos 8683/2017, 35661/2017, 46849/2016, 47922/2016 e 43244/2016 podem ser apreciados pela legalidade, em razão de não terem sido encontradas irregularidades nos atos, de acordo com o item Exame das Constatações desta instrução.
PROPOSTA DE ENCAMINHAMENTO
15. Ante o exposto, com fundamento no art. 71, inciso III, da Constituição Federal, no art. 1º, inciso V, e art. 39, incisos I e II, da Lei 8.443/1992, no art. 260 do Regimento Interno do Tribunal de Contas da União, propõe-se: 
15.1. Considerar LEGAIS e conceder o registro dos atos de GERALDO DE MAGELLA FONTES, NACIPE CARONE, HENRIQUE DE MOURA DOMINGUES NETO, OSWALDO JOSE TEIXEIRA e ELOY BARBOSA FERREIRA."
3.	Em seu pronunciamento regimental, o Ministério Público junto a esta Casa, neste ato representado pelo Procurador Júlio Marcelo de Oliveira, manifestou divergência parcial em relação ao encaminhamento alvitrado pela unidade técnica, nos seguintes termos (peça 11) :
"Trata-se de processo consolidado com cinco atos de pensões militares deferidas pelo Comando do Exército, que receberam pareceres pela legalidade do controle interno e da Secretaria de Fiscalização de Integridade de Atos e Pagamentos de Pessoal e de Benefícios Sociais - Sefip.
A pensão militar instituída por Nacipe Carone tem como beneficiária a filha Nancy Carone Aboumrad (peça 7) .
Consultas aos sistemas de informações do Tribunal de Contas da União e do Sistema Integrado de Administração de Recursos Humanos - Siape revelam que a interessada, além da pensão militar em apreço, recebe também os seguintes benefícios:
- Aposentadoria de Professor do Magistério Superior da UFRJ, concedida com base na Lei 8.112/1990, com vigência a partir de 18/10/1991;
- Pensão civil da Lei 8.112/1990, deferida pelo Ministério da Saúde, com vigência a partir de 29/12/2016.
De acordo com o art. 29 da Lei 3.765/1960, em sua redação original, norma que dispõe sobre a concessão de pensões militares:
'Art. 29. É permitida a acumulação:
a) de duas pensões militares;
b) de uma pensão militar com proventos de disponibilidade, reforma, vencimentos, aposentadoria ou pensão proveniente de um único cargo civil.'
Com a edição da MP 2.215-10/2001, este artigo passou a dispor o seguinte:
'Art. 29. É permitida a acumulação:
I - de uma pensão militar com proventos de disponibilidade, reforma, vencimentos ou aposentadoria;
II - de uma pensão militar com a de outro regime, observado o disposto no art. 37, inciso XI, da Constituição Federal.'
Tendo em vista que o referido dispositivo legal em nenhum momento permitiu a acumulação de mais de dois benefícios, a pensão militar em apreço deve ser considerada ilegal, negando-se consequentemente o respectivo registro.
No âmbito desta Corte de Contas, a jurisprudência é pacífica no sentido de considerar tal acumulação indevida, conforme se observa das seguintes deliberações:
Acórdão 8721/2017-TCU-Segunda Câmara
'PENSÃO MILITAR. ACUMULAÇÃO ILEGAL DE BENEFÍCIOS. DESCUMPRIMENTO DAS REGRAS DO ART. 29 DA LEI 3.765/1960. ILEGALIDADE DE UM ATO E NEGATIVA DE REGISTRO. LEGALIDADE DOS DEMAIS ATOS, COM DETERMINAÇÃO PARA OS REGISTROS CORRESPONDENTES.
 (...) 
2. O benefício previdenciário do INSS é considerado para fins do disposto no mencionado art. 29 da Lei 3.765/1960, haja vista que, em se tratando de pensão civil, quer seja previdenciária quer estatutária, a acumulação de benefícios recebidos dos cofres públicos deve ser entendida de maneira restritiva.'
Acórdão 10142/2017-TCU-Segunda Câmara
'PESSOAL. PENSÃO MILITAR. PERCEPÇÃO SIMULTÂNEA DE MAIS DE DOIS BENEFÍCIOS. ACUMULAÇÃO ILEGAL. DESCUMPRIMENTO DAS REGRAS DO ART. 29 DA LEI 3.765/1960. ILEGALIDADE DE UM ATO E NEGATIVA DE REGISTRO. LEGALIDADE DAS OUTRAS CONCESSÕES, COM DETERMINAÇÃO PARA OS REGISTROS CORRESPONDENTES.'
Acórdão 3653/2011-TCU-Segunda Câmara
'PESSOAL. PENSÃO MILITAR. LEI Nº 3.765/1960. REVERSÃO EM FAVOR DAS FILHAS DO INSTITUIDOR. ACUMULAÇÃO DE TRÊS BENEFÍCIOS POR UMA INTERESSADA. ILEGALIDADE. DETERMINAÇÕES.'
O ato em apreço foi encaminhado pelo controle interno em 2018, de modo que não houve o decurso do prazo de cinco anos previsto pelo Supremo Tribunal Federal, no âmbito do RE 636.553, para a apreciação de atos de natureza complexa, por parte do Tribunal de Contas da União.
Ante o exposto, o Ministério Público de Contas manifesta-se pela ilegalidade da pensão militar instituída por Nacipe Carone e aquiesce à proposta oferecida nos autos pela Sefip, quanto aos demais atos em exame."
É o relatório.

não há.

Procurador Júlio Marcelo de Oliveira.

PESSOAL. PENSÃO MILITAR. ACUMULAÇÃO INDEVIDA DE BENEFÍCIOS EM UM DOS ATOS. ILEGALIDADE E NEGATIVA DO CORRESPONDENTE REGISTRO. DETERMINAÇÕES. AUSÊNCIA DE IRREGULARIDADES NOS DEMAIS ATOS. LEGALIDADE E AUTORIZAÇÃO PARA O RESPECTIVO REGISTRO. CIÊNCIA.

PENSÃO MILITAR (PMIL)

Cuidam os autos de atos de pensão militar, submetidos à apreciação deste Tribunal para fins de registro, nos termos do inc. III do art. 71 da Constituição Federal de 1988, atos esses cadastrados e disponibilizados ao TCU por intermédio do Sistema e-Pessoal, na forma dos arts. 2º e 4º da Instrução Normativa TCU 78/2018.
2.	Os atos de reversão das pensões militares instituídas por Eloy Barbosa Ferreira em favor de Izabel Christina Maximiano Ferreira e Regina Lucia Maximiano Ferreira Correa Meyer (peça 3) , por Oswaldo Jose Teixeira em favor de Cynthia Toraldo Teixeira Silveira e Kathia Toraldo Teixeira (peça 5) e por Geraldo de Magella Fontes em favor de Aracy Fontes Ferraz e Norma de Azevedo Fontes (peça 6) e o ato de alteração da pensão militar instituída por Henrique de Moura Domingues Neto em favor de Danielle de Moura Domingues Scovino, Ely de Moraes Domingues, Thamara Santos de Moura Domingues e Thamirys Santos de Moura Domingues (peça 4) encontram-se conformes aos normativos regentes e podem ser apreciados pela legalidade com o subsequente registro, nos termos sugeridos pela unidade instrutiva e ratificados pelo Parquet especializado.
3.	Ao mesmo tempo, diante dos elementos constantes dos autos e da legislação pertinente, divirjo do encaminhamento sugerido pela Sefip em relação ao ato de reversão da pensão militar instituída por Nacipe Carone em favor de Nancy Carone Aboumrad (peça 7) , nesse ponto acompanhando a sinalização do MP/TCU quanto à presença de irregularidade, tendo em vista a identificação de que Nancy Carone Aboumrad, além do referido benefício instituído por seu falecido pai, também percebe outros dois benefícios civis, extrapolando, portanto, os limites de acumulação estabelecidos pelo art. 29 da Lei 3.765/1960, na redação a ele conferida pela Medida Provisória 2.215-10/2001 (sob cuja regência verificou-se o início da vigência do ato de reversão em tela) , consoante reiterada jurisprudência desta Corte (tais como, apenas para citar alguns exemplos, da 1ª Câmara os Acórdãos 4760/2021, relator Ministro Vital do Rêgo, 5348/2021, de minha relatoria, e 7909/2021, relator Ministro Benjamin Zymler, e na 2ª Câmara os Acórdãos 7349/2021, relator Ministro Augusto Nardes, 7648/2021, relator Ministro Marcos Bemquerer Costa, e 7673/2021, relator Ministro Raimundo Carreiro) .
4.	Dentro desse quadro, o ato de pensão militar constante da peça 7 não poderá prosperar nos moldes em que concedido, sem prejuízo de que novo ato seja encaminhado ao Tribunal para oportuna deliberação, sendo que, na hipótese, o saneamento do ato dependerá da apresentação, pela Sra. Nancy Carone Aboumrad, de efetiva manifestação de opção pelos benefícios legalmente acumuláveis, à vista do disposto no art. 29 da Lei 3.765/1960.
5.	Destaco que os atos de pensão militar constantes destes autos foram disponibilizados ao TCU há menos de 5 (cinco) anos, não lhe sendo aplicável, assim, a nova orientação do STF consubstanciada no RE 636.553/RS.
6.	Considerando tratar-se de ilegalidade relacionada a processo de concessão, perfilho o entendimento de que o julgamento proposto não implica a obrigatoriedade de ressarcimento das importâncias indevidamente recebidas de boa-fé, até a data do conhecimento desta deliberação pelo órgão concedente, razão pela qual julgo aplicável o Enunciado 106 da Súmula de Jurisprudência do deste Tribunal.
	Dessa forma, manifesto-me que o Tribunal aprove o Acórdão que ora submeto à deliberação deste Colegiado.
TCU, Sala das Sessões, em 12 de julho de 2022.
AUGUSTO SHERMAN CAVALCANTI 
Relator